臺灣臺北地方法院民事判決
111年度簡上字第161號
上  訴  人  鑫東林工程有限公司

法定代理人  龍惠梅  
訴訟代理人  林棟    
被  上訴人  國美新美館管理委員會

法定代理人  邱建明  
訴訟代理人  鄧中民  
            蘇克群  
上列當事人間請求返還訂金等事件，上訴人對於民國110年9月24
日本院臺北簡易庭109年度北簡字第14391號第一審判決提起上訴
，本院於111年9月28日言詞辯論終結，判決如下：
    主  文
原判決關於命上訴人給付超過新臺幣壹萬元本息部分，及該部分
假執行之宣告，暨訴訟費用之裁判（除確定部分外）均廢棄。
上開廢棄部分，被上訴人在第一審之訴駁回。
其餘上訴駁回。
第一審（除確定部分外）、第二審訴訟費用由被上訴人負擔四分
之一，餘由上訴人負擔。
    事實及理由
壹、程序方面：
    本件被上訴人法定代理人原為姚鴻州，嗣變更為邱建明，有
    報備函（見本院卷第173至179頁）可證，並據其聲明承受訴
    訟（見本院卷第169至171頁），核無不合，應予准許。
貳、實體方面：　　
一、被上訴人主張：伊與上訴人簽訂保全崗亭承作與施工合約（
    下稱系爭契約），約定由上訴人於簽約日起90天內即民國10
    9年5月26日前完成保全崗（下稱系爭崗亭）之承作及裝設作
    業，工程款新臺幣（下同）17萬5,000元，伊已給付訂金5萬
    元。詎上訴人未於期限內施工，經伊於同年6月5日、同年月
    17日發存證信函（下合稱系爭催告函）定期催告履行未果，
    遂於同年6月24日以存證信函（下稱系爭解除函），依民法
    第255條解除系爭契約，上訴人自應返還上開訂金，並給付
    延誤金。爰依民法第259條規定，請求上訴人返還伊上開訂
    金，並就上訴人於109年5月26日至同年6月24日之遲延交付
    系爭崗亭，擇一依系爭契約第1條約定及民法第249條第3款
    規定，請求上訴人給付延誤金1萬元，並聲明：上訴人應給
    付伊6萬元，及其中5萬元自109年6月29日起，其餘1萬元自
    起訴狀繕本送達翌日即109年7月16日起，均至清償日止，按
    年息5%計算之利息（下合稱6萬元本息）（被上訴人逾上開
    部分之請求，業經原審判決駁回，未據其聲明不服，非本院
    審理範圍，茲不贅述）。對上訴人於原審之反訴，則辯以：
    上訴人交付之系爭崗亭未經驗收，難認已完成工作，且系爭
    契約業經伊合法解除，上訴人無從依系爭契約請求給付尾款
    等語。
二、上訴人則以：被上訴人已於109年4月22日至伊工廠看製作完
    成的崗哨，並決定崗哨顏色，嗣又改稱要修改而遲不決定崗
    哨亭天花板顏色，遲至同年5月25日決定後，復告知編號不
    對要拆掉重貼，致伊無法於約定期日前完成，不可歸責於伊
    ，伊自不負遲延責任。又伊已於同年6月1日依約完成系爭崗
    亭製作並著手安裝，並提出予被上訴人受領驗收，被上訴人
    亦未就遲延為保留之意思，不得再主張遲延而解除。且系爭
    崗亭既經被上訴人之主任委員、總幹事、保全人員同意拆回
    ，報酬危險、給付危險應由被上訴人負擔，伊已無義務再次
    赴償交付。況被上訴人考察時即已安裝輪子，僅因安裝前需
    確認高低落差而暫未裝上，門把業經被上訴人同意改為內外
    隱藏式把手，且亦無碰撞凹痕、小掉漆等瑕疵，被上訴人乃
    無正當理由拒絕受領、拒付報酬，伊係為同時履行抗辯始不
    再安裝，亦不得請求延誤金。故系爭崗亭既已給付完成而達
    契約目的，且不能履行不可歸責於伊，系爭契約亦非以特定
    期限完成或交付為契約要素，被上訴人依民法第255條規定
    解除契約，顯有未合，伊自無庸返還訂金及給付延誤金。此
    外，延誤金為賠償額預定性違約金，被上訴人均未證明損害
    而不得請求，況亦應以109年6月1日為計算延誤金之基準日
    等語，資為抗辯。並於原審提起反訴主張：伊已完成系爭契
    約之所有項目，並依約提出予被上訴人受領驗收，被上訴人
    以不正當行為拒絕驗收，依民法第101條規定，應視為驗收
    完成之條件成就，被上訴人應給付尾款12萬5,000元等語，
    茲擇一依系爭契約第3點第⑵⑶約定及民法第512條第2項規定
    為請求，並聲明：被上訴人應給付伊12萬5,000元，及自反
    訴起訴狀繕本送達翌日起至清償日止，按年息5%計算之利息
    （下合稱12萬5,000元本息）。
三、原審就本訴部分為被上訴人一部勝訴、一部敗訴之判決，即
    ：㈠上訴人應給付被上訴人6萬元本息；㈡駁回其餘之訴；㈢依
    職權及附條件之得、免假執行宣告。（被上訴人就原審判決
    駁回其餘之訴即請求給付4萬8,000元及其餘利息部分未聲明
    不服，已經確定）。另就反訴部分為上訴人敗訴之判決。上
    訴人就本、反訴不利己部分提起上訴（見本院卷第206頁）
    ，並聲明：㈠原判決關於：⒈命上訴人給付6萬元本息部分、⒉
    駁回上訴人下列第三項之反訴部分；⒊暨各該訴訟費用之裁
    判均廢棄。㈡上開廢棄⒈部分，被上訴人在第一審之訴駁回。
    ㈢上開廢棄⒉部分，被上訴人應給付上訴人12萬5,000元本息
    。
四、查被上訴人將系爭崗亭之工作交由上訴人承攬，兩造並簽訂
    系爭契約，被上訴人已給付訂金5萬元予上訴人，嗣109年6
    月1日，上訴人將系爭崗亭運至約定設置現場，然於同日將
    崗亭運回等情，有系爭契約、設計圖、招標規格、安裝現場
    照片（見原審卷第17、141、143、133至139頁）可證，且為
    兩造所不爭執（見本院卷第161頁），自堪信為真實。
五、被上訴人主張其已解除系爭契約，以本訴請求上訴人返還訂
    金5萬元本息及給付延誤金1萬元本息，為上訴人以前詞所拒
    ，並於原審提起反訴請求被上訴人給付尾款12萬5,000元本
    息。茲就本件爭執之事項及本院之判斷，析述如下：
  ㈠本訴：
  ⒈關於依民法第259條規定請求返還已付訂金部分：
　⑴按民法第255 條所謂依契約之性質，非於一定時期為給付不
    能達其契約之目的者，係指就契約本身，自客觀上觀察，即
    可認識非於一定時期為給付不能達契約目的之情形而言。又
    所謂依當事人之意思表示，非於一定時期為給付不能達其契
    約之目的者，必須契約當事人間有嚴守履行期間之合意，並
    對此期間之重要（契約之目的所在）已有所認識（最高法院
    110年度台上字第2079號判決參照）。
　⑵被上訴人主張：被上訴人未於約定之期限內完成工作，經其
    於109年6月5日、17日催告未果，乃於109年6月24日發函為
    解除系爭契約之意思表示，已合於民法第255條規定云云（
    見原審卷第11至13頁，本院卷第207頁），業據其提出系爭
    催告函、系爭解除函為證（見原審卷第19至23頁），上訴人
    雖不爭執有收受各該存證信函，然辯稱：系爭契約亦非以特
    定期限完成或交付為契約要素，被上訴人之解約不合於上開
    規定等語。查，綜觀系爭契約（見原審卷第17頁），僅第1
    條前段有關於履行期限之約定：「自民國109年2月25日簽約
    起算，乙方須於90天內完成製作及裝設作業。」，其餘條文
    則無提及任何未於所定期限完成製作及裝設作業，將該工作
    交由上訴人承攬之契約目的無法達成等內容，依上說明，被
    上訴人於109年6月24日以系爭解除函所為解除系爭契約之意
    思表示，顯未合於民法第255條規定，自不生解約之效力，
    被上訴人以系爭契約經其合法解除為由，依民法第259條規
    定請求返還已付訂金5萬元，自無理由。
　⒉關於依系爭契約第1條約定請求延誤金部分：
　⑴按所謂違約金，係當事人為確保債務之履行，約定債務人於
    債務不履行時應支付之金錢（民法第250條第1項參照）。而
    系爭契約第1條後段既緊接於前段履約期限之約定「每延誤
    一天乙方（即上訴人）須退還甲方（即被上訴人）延誤金2,
    000元。（若遇天災或非人為因素不在此限）」，核其性質
    顯是未依期履行所應支付之違約金。
　⑵被上訴人主張上訴人未於系爭契約第1條前段所定期限交付並
    安裝系爭崗亭，已有遲延，依系爭契約第1條後段約定，請
    求上訴人給付109年5月26日至同年6月24日止之延誤金；上
    訴人則抗辯其就遲延並無可歸責之事由。查：
　①依系爭契約第1條前段「自民國109年2月25日簽約起算，乙方
    須於90天完成製作及裝設作業」之約定，可知上訴人原應於
    109年5月25日完成並安裝系爭崗亭。然上訴人於109年6月1
    日始至現場進行安裝，因拒絕修補被上訴人所指之凹痕、損
    害處，遂將系爭崗亭取回，嗣未再安裝系爭崗亭（詳見後述
    ㈡⒈⑴），堪認上訴人確已給付遲延。
　②惟依上訴人所提之Line通訊軟體訊息紀錄（見本院卷第45至4
    9頁），可見被上訴人迄至109年5月19日始就顏色決定色版
    號，且兩造於同年月26日因指定之色版號與先前照片之顏色
    不符而再為聯繫，並因需拆除美耐板重貼而定於同年月29日
    施工，惟因該日天候不佳而改至次一工作日即同年6月1日施
    工，亦與上訴人另提之每日雨量紀錄（見本院卷第49頁）相
    符，堪認上訴人雖已遲延5日，然係因不可歸責於上訴人之
    事由所致，被上訴人自不得依上開約定就於同年6月1日安裝
    之遲延，請求延誤金。
　③又109年6月1日上訴人將系爭崗亭拆回後，被上訴人於同年6
    月5日、同年月17日以系爭催告函（見原審卷第115至117頁
    ）定期催告上訴人應於函到7日內履約，惟上訴人僅於109年
    6月9日、同年月20日以存證信函覆稱：是誰延誤工程？於安
    裝時遭刁難找碴等語（見原審卷第159至162頁），均未就欲
    繼續履約或有同時履行抗辯等拒不履行事由為回應，且上訴
    人亦無拒絕修補瑕疵之權，卻拒不修補而交付系爭崗亭，上
    訴人於109年6月1日後之遲延，自係可歸責於上訴人之事由
    所致。
　④且依系爭契約第3條約定，可知上訴人於被上訴人付款前，有
    先為給付之義務，且本件並無上訴人所辯「被上訴人故意阻
    止驗收」一節，亦認定如後述㈡⒈⑵，自不因被上訴人要求上
    訴人修補瑕疵，即認上訴人得為拒絕交付之同時履行抗辯。
    上訴人所稱被上訴人拒絕付款，其得為拒絕交付系爭崗亭之
    同時履行抗辯，自不負遲延責任云云（見本院卷第200頁）
    ，即無足採。　
　⑤故被上訴人依系爭契約第1條後段約定，主張上訴人應給付延
    誤金，應屬有據。然審酌上訴人係因瑕疵修補及驗收之爭執
    而遲延，被上訴人所受損害尚屬輕微等情狀，認被上訴人得
    請求之延誤金以1萬元為適當。
　⒊是以，被上訴人本訴，依民法第259條規定請求返還已付訂金
    5萬元，及自109年6月29日起至清償日止，按年息5%計算之
    利息（下稱5萬元本息），並無理由，依系爭契約第1條約定
    請求給付延誤金1萬元，及自起訴狀繕本送達翌日即109年7
    月16日（見原審卷第29頁）起至清償日止，按年息5%計算之
    利息（下稱1萬元本息），為有理由。至上訴人另依民法第2
    49條第3款規定請求延誤金部分（見原審卷第13頁），無從
    受更有利之判決，自無庸審究。
　㈡反訴：
　⒈關於依系爭契約第3條⑵⑶約定請求尾款部分：
　⑴系爭契約第3條約定：「乙方（即上訴人）承攬本案總工程費
    用為：17萬5,000元整（未稅）。雙方同意付款方式：⑴第1
    期：訂金5萬元。⑵第2期：裝設完成並通知通過初驗收，甲
    方（即被上訴人）再付9萬5,000元。⑶第3期：俟初驗收款付
    清後30日，本崗亭無第4項保固內容之問題，甲方應再撥付
    保留款3萬元」（見原審卷第17頁）。
　⑵上訴人主張其於109年6月1日在現場安裝，卻遭被上訴人拒絕
    ，被上訴人顯以不正當手段阻止驗收，依民法第101條第1項
    規定，視為已驗收等情，並提出兩造間之訊息紀錄，及109
    年6月9日、同年月20日之存證信函（見原審卷第163頁、第2
    03至207頁、第159至162頁）為證。而當事人預期不確定事
    實之發生，以該事實發生時為債務之清償期者，應認該事實
    發生時或其發生已不能時，為清償期藉至之時；倘債務人已
    不正當手段阻止該事實之發生，雖應類推適用民法第101條
    第1項規定，視為清償期已屆至，然所謂阻清償期之屆至，
    必須有阻其屆至之故意行為，始足當之。查：
　①依上訴人與被上訴人間之訊息紀錄（見原審卷第163頁、第20
    3至207頁），可見被上訴人之主任委員邱建明向上訴人之實
    際負責人林棟告稱：被上訴人於驗收時已就上訴人所提系爭
    崗亭之天花板方框為木頭貼皮、鑰匙孔位置與契約不符之處
    為妥協，安裝輪子數量亦減為2個輪子，但屋頂有2處、門框
    有1處嚴重碰撞凹陷，是肉眼可見瑕疵，希望林棟能消氣，
    商量如何將凹陷問題解決等語，且核與現場照片（見原審卷
    第137頁）所示系爭崗亭上有碰撞凹痕乙節相符，堪認被上
    訴人主張：因其要求上訴人修補凹陷等瑕疵，上訴人即憤而
    將系爭崗亭拆除運回等語可採。
　②又證人即上訴人之受僱人蔡尤祥證稱：伊跟同事李文致到場
    施工安裝，但突然聽到就要拆了，當時代表上訴人之林棟很
    生氣，被上訴人之總幹事王文昭有勸阻我們不要拆除，但伊
    同事李文致說有人叫伊等拆，沒辦法就拆了，拆回來放回上
    訴人工廠內等語(見原審卷第229至230頁)，證人李文致則證
    稱：伊等當天只剩下將崗哨架輪子裝上，伊在亭子裡聽到有
    人喊拆，後來有人上來阻止就有紛爭，阻止伊等的人叫不要
    拆，但因伊等的老闆要拆了，所以伊等就把崗哨拆走，除王
    文昭外，還有另1個人詢問現在拆回去何時回來裝，但伊無
    法回答等語(見原審卷第231頁)，上訴人亦自承：其因被上
    訴人之主委邱建明稱無法驗收，其才說那拆回去好了，現場
    王文昭有跳上崗亭不讓其拆除，其叫王文昭與邱建明討論後
    ，就讓其拆回去，其並當場告知不會再來了，因為2次施工
    根本不夠工錢等語（見本院卷第162、208頁），足徵兩造係
    因系爭崗亭碰撞凹痕之瑕疵修補問題發生爭執，以致未完成
    驗收。
　③然承攬人完成工作，應使其具備約定之品質及無減少或滅失
    價值或不適於通常或約定使用之瑕疵；工作物有瑕疵者，定
    作人得定相當期限，請求承攬人修補之，民法第492條及493
    條第1項既有明定，被上訴人於109年6月1日安裝之時檢視後
    發現瑕疵而要求上訴人補正，自屬依法行使權利，尚難認係
    故意以不正當手段拒絕驗收而使給付尾款之清償期無法屆至
    。上訴人以主張系爭契約第3條第⑵⑶之清償期已經屆至，被
    上訴人應如數給付尾款12萬5,000元並附加自反訴狀繕本送
    達翌日起算之法定遲延利息云云，即非有據。
　⒉關於依民法第512條第2項規定請求尾款部分：
　  按工作已完成之部分，於定作人為有用者，定作人有受領及
    給付相當報酬之義務。民法第512條第2項雖有明文。惟該條
    項，係因承攬契約之終止，乃係向將來失其效力，定作人在
    契約終止前受領之給付，具有法律上之原因，契約雙方自仍
    應就契約終止前之權利義務負其責任，終止前已完成之工作
    ，雙方仍有受領之原因及給付報酬之義務權利。然被上訴人
    於本件係主張解除契約（但不合法，已如前述），而非行使
    終止權，上訴人依民法第512條第2項規定，請求被上訴人給
    付尾款，亦屬無據。
　⒊是以，上訴人反訴，依系爭契約第3條⑵⑶約定、民法第512條
    第2項規定，請求被上訴人給付尾款12萬5,000元，及自反訴
    狀繕本送達翌日起算之法定遲延利息（即12萬5,000元本息
    ），自無理由。
六、從而，被上訴人於本訴部分，依民法第259條規定，請求上
    訴人給付5萬元本息，依系爭契約第1條約定，請求上訴人給
    付延誤金1萬元本息，於請求給付1萬元本息範圍，於法有據
    ，應予准許，逾此之請求，則屬無據，應予駁回。另上訴人
    反訴部分，依系爭契約第3條⑵⑶約定及民法第512條第2項規
    定，請求被上訴人給付12萬5,000元本息，亦屬無據，併應
    駁回。原審就本訴超過上開應准許部分，判命上訴人如數給
    付（即命上訴人應給付5萬元本息），並為得免假執行宣告
    ，尚有未合，上訴意旨指摘原判決此部分不當，求予廢棄，
    為有理由，爰由本院予以廢棄，改判如主文第2項所示。至
    本訴應准許部分（即命上訴人給付1萬元本息）及反訴不應
    准許部分（即駁回12萬5,000元本息之請求），各為上訴人
    敗訴之判決，均無違誤。上訴意旨指摘原判決此部分不當，
    求予廢棄，為無理由，應駁回其上訴。
七、雖上訴人聲請對王文昭、邱建明測謊，以查明履約及安裝系
    爭崗亭之情形（見本院卷第162、208頁），惟上訴人有先完
    成系爭崗亭並交付之義務，且系爭崗亭確有瑕疵，被上訴人
    要求修補尚非無據，均認定如前，自無對王文昭、邱建明測
    謊之必要；又本件事證已臻明確，兩造其餘之攻擊或防禦方
    法及所用之證據，經本院斟酌後，認為均不足以影響本判決
    之結果，茲不逐一論列，併此敘明。
八、據上論結，本件上訴為無理由，依民事訴訟法第436條之1第
    3項、第463條、第450條、第449條第1項、第79條，判決如
    主文。
中　　華　　民　　國　　111 　年　　10　　月　　26　　日
                  民事第六庭  審判長法　官　許純芳
                                    法　官　許柏彥
　　　　　　　　　　　　　　        法　官　劉宇霖
以上正本係照原本作成。
本判決不得上訴。
中　　華　　民　　國　　111 　年　　10　　月　　26　　日
                                    書記官  洪仕萱